臺灣高雄地方法院刑事判決　99年度訴字第770號
公　訴　人　臺灣高雄地方法院檢察署檢察官
被　　　告　陳清喜
選任辯護人　方春意律師
上列被告因殺人未遂案件，經檢察官提起公訴（99年度偵字第
11977 號），本院判決如下：
    主  文
陳清喜犯殺人未遂罪，處有期徒刑參年貳月，並於刑之執行完畢
或赦免後，令入相當處所，施以監護參年。
    事  實
一、陳清喜患有精神分裂症，有幻聽及妄想之中度精神障礙，致
    其辨識行為違法或依其辨識而行為之能力，顯著降低，並受
    上開症狀之影響，妄想其父親陳富祥遭同住在高雄市六龜鄉
    之鍾信明殺害，為替其父親報仇，明知頭部為人體重要部位
    ，若以鐮刀揮砍，足以導致人死亡之結果，竟基於殺人之犯
    意，於民國99年4 月3 日下午4 時20分許，攜帶其兄陳來進
    所有之鐮刀1 把，騎乘機車至鍾信明在高雄市六龜區文武村
    舊庄巷61號工作之工寮，向正坐在工寮內木頭上休息之鍾信
    明大喊「你殺死我爸爸」等語，並持上開鐮刀朝鍾信明頭部
    砍殺，雖鍾信明立即以左手抵擋，仍遭砍及手部、頭部、背
    部及左手腕等處，並因此受有左腕骨開放性骨折併伸及屈肌
    腱群受損、頭皮10公分及背部2 公分割裂傷之傷害，陳清喜
    見鍾信明大量出血，頓感害怕而逃離現場，鍾信明則衝出工
    寮外向附近居民求救，經送往義大醫院急救，鍾信明始未造
    成死亡結果。嗣警方循線在高雄市六龜區文武村舊庄巷52號
    後方工寮查獲陳清喜，並扣得上開鐮刀1 把。
二、案經鍾信明訴由高雄市政府警察局六龜分局報告臺灣高雄地
    方法院檢察署檢察官偵查起訴。
    理  由
壹、程序方面：
一、按被告以外之人於審判外之言詞或書面陳述，除法律有規定
    者外，不得作為證據，刑事訴訟法第159 條第1 項定有明文
    。次按法院或檢察官得囑託醫院、學校或其他相當之機關、
    團體為鑑定，或審查他人之鑑定，並準用刑事訴訟法第203
    條至第206 條之1 規定；鑑定之經過及其結果，應命鑑定人
    以言詞或書面報告，亦為同法第208 條第1 項、第206 條第
    1 項所規範。查本件高雄市立凱旋醫院精神鑑定書1 份（見
    院一卷第248 至250 頁），係本院依法囑託高雄市立凱旋醫
    院鑑定，揆諸上開說明，該醫院出具之精神鑑定書，自屬刑
    事訴訟法第159 條第1 項「法律有規定」之例外情形，應具
    有證據能力。
二、被告以外之人於審判外之陳述，雖不符同法第159 條之1 至
    第159 條之4 之規定，但經當事人於審判程序同意作為證據
    ，法院審酌該言詞陳述或書面陳述作成時之情況，認為適當
    者，亦得為證據，同法第159 條之5 第1 項定有明文。除上
    開證據外，本判決所引用之傳聞證據，均經本院依法踐行調
    查證據程序，當事人於審判程序亦同意作為證據，本院審酌
    證據資料作成時之情況，並無違法不當及證明力明顯過低之
    瑕疵，且無依法應排除其證據能力之情形，認以之作為證據
    應屬適當，故有證據能力。
貳、實體方面：
一、訊據被告陳清喜固坦承有於上開時、地，持鐮刀揮砍告訴人
    鍾信明頭部之事實，惟矢口否認有何殺人未遂之犯行，辯稱
    ：案發當時伊神智不清，有精神障礙之情形，且伊僅揮砍告
    訴人一刀即行逃逸，並無殺人之犯意云云。惟查：
  (一)被告於99年4 月3 日下午4 時20分許，攜帶其兄陳來進所有
    之鐮刀1 把，騎乘機車至告訴人在高雄市六龜區文武村舊庄
    巷61號工作之工寮，向正坐在工寮內木頭上休息之告訴人大
    喊「你殺死我爸爸」等語，並持上開鐮刀朝告訴人頭部揮砍
    ，雖告訴人立即以左手抵擋，仍遭砍及手部、頭部、背部及
    左手腕等處，並因此受有左腕骨開放性骨折併伸及屈肌腱群
    受損、頭皮10公分及背部2 公分割裂傷之傷害，被告見告訴
    人大量出血，頓感害怕而逃離現場，告訴人則衝出工寮外向
    附近居民求救，經送往義大醫院急救，告訴人始未造成死亡
    結果等情，業據被告於本院審理中供陳不諱，核與證人即告
    訴人於警詢、偵查中、證人即被告之兄陳來進於警詢中之證
    述大致相符，且有職務報告2 份、高雄市政府警察局六龜分
    局扣押筆錄、扣押物品清單、扣押物品收據、高雄市政府警
    察局查獲本案現場圖、高雄市政府警察局六龜分局現場勘察
    報告、高雄市政府警察局六龜分局99年4 月28日高縣六警偵
    字第0990030603號函及所附高雄市119 案件紀錄表、救護紀
    錄查詢、診斷證明書各1 份、扣押物品照片2 張、現場照片
    10張、告訴人受傷部位照片4 張在卷可參（見偵卷第8 、16
    至19、22、25至27、29至32、34至37、42、58至59、64、66
    頁），並有鐮刀1 把扣案足憑，上開事實，要堪認定。
  (二)辯護人雖辯稱：被告僅揮砍告訴人一刀即逃離現場，足見被
    告並無殺人之犯意云云。然按刑法上殺人罪與傷害罪之區別
    ，本視加害人有無殺意為斷，被害人所受之傷害程度，固不
    能據為認定有無殺意之唯一標準，但被害人所受傷害之程度
    、部位，及加害人之下手情形如何，於審究犯意方面，仍不
    失為重要參考資料（參見最高法院20年非字第104 號判例、
    87 年 度台上字第4494號裁判）。觀之扣案被告持以揮砍告
    訴人之鐮刀1 把，刀鋒銳利，有卷附照片5 張可證（偵卷第
    27、37、42頁），而頭部為人體重要器官，一旦遭利器刺入
    ，極易失血過多而導致死亡，亦係眾所週知之常識，被告為
    40餘歲之成年人，依其智識經驗當無不知之理，是被告持上
    開鋒利之鐮刀揮砍、攻擊告訴人頭部，應可知悉其行為足以
    造成告訴人死亡之結果。況被告於本院移審訊問及審理中，
    均坦承揮砍告訴人頭部時，有預見告訴人可能因此死亡（見
    院一卷第11、277 頁），竟仍手持鐮刀，突然朝告訴人頭部
    揮砍，口中並大喊：「你殺死我爸爸」等語，致告訴人受有
    左腕骨開放性骨折併伸及屈肌腱群受損、頭皮10公分及背部
    2 公分割裂傷之傷害，足見被告確有致告訴人於死之犯意，
    彰彰甚明。況告訴人頭部遭被告持刀揮砍深達10公分之傷勢
    ，血流並遍布工寮，有照片7 張附卷可稽（見偵卷第26、29
    至30、66頁），苟被告僅係基於傷害告訴人之犯意而為上開
    行為，何以明知告訴人身體重要部分已遭利刃刺入受有傷害
    ，且因大量出血，而有致命之危險，竟無救護之意，不顧告
    訴人之生死逕行離去，益徵被告於案發當時，確有殺人之故
    意，至臻明灼。被告辯稱其無殺人之犯意云云，顯屬無稽。
  (三)復按行為時因精神障礙或其他心智缺陷，致其辨識行為違法
    或依其辨識而行為之能力，顯著減低者，得減輕其刑，刑法
    第19條第2 項定有明文。查被告領有中度精神障礙手冊，有
    卷附被告中華民國身心障礙手冊1 紙在卷可考（見偵卷第69
    頁），被告於案發前，並因患有精神分裂症，曾在高雄長庚
    紀念醫院就醫至98年10月6 日，之後於98年12月2 日至同年
    12月31日復因患有妄想型精神分裂症，在衛生署旗山醫院精
    神科病房住院治療，有長庚醫療財團法人高雄長庚紀念醫院
    99年4 月13日診斷證明書、衛生署旗山醫院99年4 月7 日診
    斷證明書各1 份在卷可參（見偵卷第67、68頁），足見被告
    於案發前即已因患有精神分裂症，而有妄想、幻聽等症狀。
    參以被告於警詢、偵查及羈押訊問時，均供稱因告訴人殺死
    其父親陳富祥，故其持鐮刀砍殺告訴人，替父親報仇等語（
    見偵卷第11、44頁、羈押院卷第5 頁），告訴人於警詢中亦
    證稱：伊僅見過被告幾次面，並不認識被告，案發時，被告
    持刀砍伊時，稱伊殺死其父親，其欲報仇，但伊與被告父親
    並無交情，亦無任何仇恨糾紛等語（見偵卷第61頁），於偵
    查中並具結證稱：伊與被告平常並無往來，被告之父親在10
    餘年前即因車禍過世，但非伊肇事等語（見偵卷第74至75頁
    ），益徵被告行為時確因自受到妄想及幻聽之精神分裂症影
    響，致其誤認告訴人為殺害其父親之仇人甚明。
  (四)再者，經本院函詢高雄市立凱旋醫院被告行為時之精神狀態
    ，該院函覆被告患有精神分裂症，案發前受幻覺及妄想之影
    響，聽聞有人稱其父親係因告訴人之關係而死亡，且認為告
    訴人對其母親不利，致被告對告訴人並無好感，案發當時被
    告係出於替父親報仇之意識犯案，行為時已達因精神障礙致
    辨識其行為違法或依其辨識而行為之能力顯著降低之情形，
    有該醫院100 年3 月29日高市凱醫成字第1000002514號函及
    所附精神鑑定書1 份附卷可按（見院一卷第247 至250 頁）
    ，復佐以被告於警詢、羈押訊問及本院移審時，對於犯案之
    動機、經過及犯案之手法等，尚可加以描述之情節以觀，被
    告犯案後既對於其替父親報仇而持鐮刀砍殺告訴人頭部之細
    節，仍有部分印象，堪認被告於行為時雖有前揭妄想及幻聽
    之精神障礙，惟尚未致不能辨識其行為違法或欠缺依其辨識
    而行為能力之程度，僅因上開精神障礙，致其辨識行為違法
    或依其辨識而行為之能力，顯著減低。辯護人辯稱被告行為
    時有精神障礙之情形，尚非無據。
  (五)綜上所述，本案事證明確，被告殺人未遂犯行洵堪認定，應
    依法論科。
二、核被告陳清喜所為，係犯刑法第271 條第2 項、第1 項之殺
    人未遂罪。被告已著手於殺人行為之實行，而未導致死亡結
    果之發生，為未遂犯，爰依刑法第25條第2 項之規定減輕其
    刑。被告於行為時，因受幻聽及幻想之精神障礙影響，致其
    辨識行為違法或依其辨識而行為之能力顯著減低，已如前述
    ，併依刑法第19條第2 項之規定減輕其刑，並依刑法第70條
    規定遞減之。爰審酌被告因患有精神分裂症，而有幻聽及妄
    想之中度精神障礙，致其辨識行為違法或依其辨識而行為之
    能力，顯著降低，誤認告訴人鍾信明為其殺父仇人，且明知
    持鐮刀砍殺告訴人頭部，可能導致告訴人死亡之結果，仍持
    鐮刀砍殺告訴人頭部，經告訴人以手抵擋，仍受有左腕骨開
    放性骨折併伸及屈肌腱群受損、頭皮10公分及背部2 公分割
    裂傷之嚴重傷害，惟念及被告之兄陳來進已替被告與告訴人
    以新臺幣（下同）20萬元達成和解，告訴人迄今並取得5 萬
    6000元，餘額每月給付4000元，業據告訴人供陳在卷（見院
    一卷第279 頁），且有和解書1 份可考（見偵卷第79頁），
    告訴人對於被告之科刑範圍亦無任何意見（見院一卷第279
    頁），暨考量被告之犯罪動機、教育程度僅國小肄業，家庭
    經濟狀況免持（見偵卷第10頁）等一切情狀，量處如主文所
    示之刑。
三、末按有刑法第19條第2 項及第20條之原因，其情狀足認有再
    犯或有危害公共安全之虞時，於刑之執行完畢或赦免後，令
    入相當處所，施以監護，但必要時，得於刑之執行前為之；
    前2 項之期間為5 年以下。但執行中認無繼續執行之必要者
    ，法院得免其處分之執行，刑法第87條第2 項、第3 項規定
    甚明。查被告為上開行為時，因精神障礙致其辨識行為違法
    或依其辨識而行為之能力顯著減低，業如前述，高雄市立凱
    旋醫院精神鑑定書復載明，被告目前仍在旗山醫院住院治療
    ，至今病識感仍不足，無法認知自己之疾病，且被害妄想迄
    今仍存在，根據過往病史，家屬對於被告之後續治療及服藥
    恐無法完全監督及配合，故出院後恐有中斷服藥之可能性，
    再犯性高，建議為監護處分等情，有上開精神鑑定書1 份存
    卷可參（見院一卷第250 頁），再參以被告雖於98年間即因
    患有精神分裂症，持續在高雄長庚紀念醫院、衛生署旗山醫
    院接受治療，惟本件被告仍因受到精神分裂症所生幻聽及幻
    覺之影響，於99年4 月3 日持足以致人於死之鐮刀砍殺與其
    毫無仇怨之告訴人，案發後經法院羈押訊問時，並堅稱與告
    訴人有仇怨，係告訴人殺害其父親等語（見羈押院卷第5 頁
    ），顯見被告有再犯殺人未遂之虞；又被告自99年6 月1 日
    起前往旗山醫院住院治療迄今，診斷結果仍有明顯幻聽、妄
    想、語無倫次、答非所問、缺乏病識感，有妄想型精神分裂
    症等情，亦有衛生署旗山醫院99年6 月10日出具之診斷證明
    書1 份附卷可憑（見院一卷第34頁），堪認被告對於公眾亦
    深具潛在之危險性，是本院審酌被告之精神狀態，並參考前
    揭鑑定報告之建議，為使被告有較為妥適之醫療照顧，減少
    再犯之可能，並降低對公眾之危險，認有宣告付保安處分之
    必要，爰依上開規定，諭知被告於刑之執行完畢或赦免後，
    令入相當處所，施以監護3 年。至扣案之鐮刀1 把，雖係被
    告為本案殺人未遂犯行所用之物，惟該物為被告之兄陳來進
    所有，業據證人陳來進供陳明確（見偵卷第15頁），爰不予
    宣告沒收，檢察官認為該鐮刀1 把係被告所有供本案犯罪所
    用之物，應依刑法第38條第1 項第2 款之規定宣告沒收，容
    有未合，併予指明。
據上論斷，應依刑事訴訟法第299 條第1 項前段，刑法第271 條
第2 項、第1 項、第25條第2 項、第19條第2 項、第70條、第87
條第2 項、第3 項，刑法施行法第1 條之1 ，判決如主文。
本案經檢察官陳筱茜到庭執行職務。
中    華    民    國  100     年    6     月    30    日
                刑事第十五庭  審判長法  官  莊珮君
                                    法  官  許勻睿
                                    法  官  吳佳樺
以上正本證明與原本無異。
如不服本判決應於收受送達後10日內向本院提出上訴書狀，並應
敘述具體理由；如未敘述上訴理由者，應於上訴期間屆滿後20日
內向本院補提理由書（均須按他造當事人之人數附繕本）「切勿
逕送上級法院」。
中    華    民    國  100     年    6     月    30    日
                                    書記官  陳恩慈
附錄本案論罪科刑之法條：
中華民國刑法第271條
（普通殺人罪）
殺人者，處死刑、無期徒刑或 10 年以上有期徒刑。
前項之未遂犯罰之。
預備犯第 1 項之罪者，處 2 年以下有期徒刑。